【裁判字號】    95,上易,1433
【裁判日期】    951225
【裁判案由】    妨害名譽
【裁判全文】
臺灣高等法院臺中分院刑事判決        95年度上易字第1433號
上  訴  人  臺灣臺中地方法院檢察署檢察官
被      告  乙○○
選任辯護人  呂勝賢  律師
上列上訴人因被告妨害名譽案件，不服臺灣臺中地方法院中華民
國95年9月18 日第一審判決（95年度易字第1381號，起訴案號：
臺灣臺中地方法院檢察署94年度偵續字第246 號），提起上訴，
本院判決如下：
    主  文
上訴駁回。
    理  由
一、本案經本院審理結果，認第一審判決以不能證明被告乙○○
    犯罪，而為其無罪之諭知，並無不當，應予維持，並引用第
    一審判決書記載之理由（如附件）。
二、檢察官上訴意旨略謂：本件被告僅係單純被動聽聞證人聽聞
    其他被害人有「豬狗不如」等言詞，如何能謂有求證之作為
    ？且該詐欺案件被害人之言論與告訴人等利害相反，上開言
    詞之真實性無法證明。新聞媒體所為報導倘未求證，即應依
    據新聞來源而據實報導，否則所為報導言論即有導致民眾誤
    認媒體之公信力而加以採信，本件新聞報導之方式與內容，
    均已使人認係新聞媒體本身亦認定本件告訴人丙○○係「惡
    女」，告訴人丁○○係「牛郎」為真實，並導致民眾加以採
    信。再刑法第三百十條之罪，客觀上之言論報導內容如足以
    毀損他人名譽，除主觀善意外，仍構成誹謗罪。行為人應有
    相當查證過程，並有合理理由確信所發表之言論內容為真實
    ，方符合善意之推斷；本件被告未有何求證，且未能提出證
    據資料證明其有相當理由確信報導內容為真實，顯然不符合
    善意推斷等語。
三、按刑法關於以意見或指摘具體事實而誹謗之行為，分別於刑
    法第三百十一條第三款為「對於可受公評之事而為適當評論
    」、刑法於第三百十條第三項為「對於所誹謗之事，能證明
    其為真實」之免罰規定，前者即為表彰「合理評論原則」，
    後者則係基於「真實抗辯原則」所設；然查如行為人所為評
    論係以攸關於公眾事務事實為基礎之情形，為期保障一般大
    眾對公眾事務的自由發抒評論以促使公共事務免於瑕疵，若
    限定表達者必須在陳述相關事實前均需做自我的事前檢查，
    確信確為真實未罹於法律責任後始得為之，則此寒蟬效應反
    降低公眾事務應經由公開討論而進步之機會，故必以在證明
    行為人係基於故意或重大過失而以不實內容侵害他人名譽時
    ，行為人始應就此誹謗言論負法律責任，此即所謂「真正惡
    意原則」之主要意涵。經查，證人蔡明哲警員於原審審理時
    到庭證稱：被告當天有到警局採訪，有問我們，也有問被害
    人，至於他採訪何人，詳細名字我忘記了等語，足見被告當
    時確實在警局並對相關人員作相當採訪，其報導之消息來源
    應非僅止於聽聞而已。而告訴人二人當時係同列詐欺共犯而
    受警方調查，此有丙○○、丁○○之警詢筆錄及刑事案件報
    告書在卷可稽，渠等既在警局接受詢問，自難期被告能直接
    對告訴人二人進行採訪查證。次查，告訴人丙○○於95 年7
    月10日經檢察官涉嫌詐欺取財罪嫌提起公訴，起訴書記載：
    「丙○○前因侵占、詐欺案件，經臺灣高等法院臺中分院以
    87年上易字第928號判處有期徒刑5月及4 月，定應執行之有
    期徒刑7月確定，民國90年2月4 日甫執行完畢，猶不知悔改
    ，竟仍與翁仕轅、謝樹水、丁○○等人（已提起公訴）共同
    基於意圖為自己不法所有之概括犯意聯絡，自91 年2月起，
    由丙○○自稱「陳詠恩」及具有輔仁大學財經碩士之學歷，
    佯以其有多年外匯交易經驗，可代客操作外匯買賣獲利甚豐
    ，投資利潤約有10﹪至20﹪，每月月初結算利潤，且可隨時
    出場取回投資資金等詞，經由自己或謝樹水之介紹招攬，以
    此高利誘使連玉蓉、張淑美、姚酈容、錢鷹、楊祺燦、宋思
    慧、江玉麟、朱越、林嘉琪、李素華、涂素華、魏容英、陳
    巍中、林敏秀等人陷於錯誤，紛紛加入投資行列，依丙○○
    之指示，分別將金額不等款項，匯至丁○○所有之中國信託
    商業銀行中港分行（帳號：000000000000）及中華商業銀行
    東興分行（帳號：00000000000000）帳戶內、翁仕轅所有之
    中國信託商業銀行中港分行（帳號：000000000000）及萬通
    銀行臺中分行（帳號： 0000000000000，現已併於中國信託
    銀行）帳戶內，於後翁仕轅等人即陸續提領及轉帳上揭連玉
    蓉之投資款以繳納所訂購之車輛、房屋之貸款及供渠等花用
    ，初時為取信連玉蓉等人，均有按期匯款以示有分紅利潤，
    使連玉蓉等人不疑有詐，陸續增加投資金額。嗣自91年11月
    起，則藉以無法單獨歸還投資金額、基金尚未到期、資金全
    遭套牢或所有外匯資料都在林董處，需林董返國始得贖回等
    為由拒絕返還投資資金，俟至92年12月，連玉蓉等人因歷多
    次要求返還資金未果後，始知受騙」，有起訴書一份在卷可
    憑，則告訴人丙○○是否為惡女，顯係可受公評之事。另證
    人即處理丙○○被訴詐欺案之員警蔡明哲亦於偵查中證稱：
    「（有無被害人指責丙○○、丁○○？）有衝突，我們有阻
    止，有人指責丙○○騙他們的錢，我有聽到被害人說丙○○
    騙了被害人錢去養男人，我聽到是這樣子，但不知那個被害
    人說的」、「（現場有無被害人說丁○○是牛郎？）有，當
    天我們所長派我們去逮捕地點，現場有被害人說丙○○騙了
    錢住上面，有養小白臉等類似的，住這麼好的房子，開這麼
    好的車子。回去派出所有聽到類似這樣子的話」等語；佐以
    上開起訴書所載丙○○與丁○○等人基於詐欺之概括犯意聯
    絡，向被害人多人詐取財物，並將詐欺所得匯入丁○○等人
    之銀行帳戶內，供繳納所訂購之車輛、房屋之貸款及供渠等
    花用等情，則被告辯稱其除基於採訪所得外，亦進一步觀察
    丁○○以其年紀及穿著等，不似社會上擁有高度收入職業之
    經濟地位者，卻可開價值三、四百萬元之名車及住豪宅，而
    認採訪內容有相當可信為真實等語，並非不可採信。
    本件被告就系爭報導係整理來自警局採訪被害人及員警之陳
    述，且有相當理由確信其為真實，自不能以誹謗罪之刑責相
    繩。原審因而為被告無罪之諭知，並無不當，檢察官之上訴
    為無理由，應予駁回。
四、據上論斷，應依刑事訴訟法第三百七十三條、第三百六十八
    條，判決如主文。
本案經檢察官甲○○到庭執行職務。
中    華    民    國    95    年    12    月    25    日
               刑事第四庭  審判長法  官  洪  耀  宗
                                 法  官  陳  欣  安
                                 法  官  江  德  千
上列正本證明與原本無異。
不得上訴。
                                 書記官  吳  麗  琴
中    華    民    國    96    年     1    月     2    日


司法院資訊處製作；財團法人民間司法改革基金會備份。
